【裁判字號】    98,上易,767
【裁判日期】    990302
【裁判案由】    損害賠償
【裁判全文】
臺灣高等法院民事判決                 98年度上易字第767號
上  訴  人  甲○○
            乙○○
共      同
訴訟代理人  楊思勤律師
被 上訴 人  丙○○
訴訟代理人  陳緯慶律師
複 代理 人  白德孚律師
            陳雅萍律師
上列當事人間請求損害賠償事件，上訴人對於中華民國98年6月
3日臺灣基隆地方法院97年度訴字第490號第一審判決提起上訴，
經本院於99年2月9日言詞辯論終結，判決如下：
    主      文
上訴駁回。
第二審訴訟費用由上訴人負擔。
    事實及理由
一、本件上訴人聲明求為判決：(一)原判決關於不利上訴人部分廢
    棄。(二)上開廢棄部分，被上訴人在第一審之訴及假執行之聲
    請均駁回。
    被上訴人聲明求為判決：上訴駁回。
二、被上訴人起訴主張：伊與上訴人為鄰居。上訴人甲○○於民
    國（下同）96年8月1日傍晚6時許，以伊挖掘泥土造成其住
    處旁之水塔傾斜為由，要求伊前往查看，詎伊走至水塔邊查
    看時，上訴人甲○○竟出其不意，手持木棍攻擊伊之左胸，
    致伊當場感覺胸悶、口腔中有血腥味與身體不適，伊遭攻擊
    後，轉身欲逃離現場，復遭上訴人甲○○反制於其住處旁之
    水池中，伊拼命掙脫站離水面之際，上訴人甲○○又自後方
    拉扯，伊於情急之下，隨手拾起水池邊之木棍，朝上訴人甲
    ○○之頭部揮去，但因伊已受傷身體不適無法呼吸，旋即遭
    上訴人甲○○制伏並再度壓制於水中，直至伊母賴彭月妹聞
    訊趕來阻止，上訴人甲○○始行罷手。嗣上訴人甲○○之子
    即上訴人乙○○聞訊前來，目睹其父受傷，即徒手揮拳朝伊
    臉部毆打並以腳踢，致伊受有左眼眼窩底閉鎖性骨折、眼球
    凹陷併0.5×0.3公分撕裂傷，經送往行政院衛生署基隆醫院
    （下稱署立基隆醫院）急救，該院並於當日晚間10時13分發
    出病危通知書，嗣經長期住院醫療後，始脫離險境。伊因上
    訴人甲○○之傷害行為，受有財產上及非財產上之損害合計
    新臺幣（下同）31萬5,255元（包括醫療費2,247元、看護費
    8,400元、工作損失4,608元及非財產上損害之慰藉金30萬元
    ）；因上訴人乙○○之傷害行為，受有財產上及非財產上之
    損害合計22萬2,112元（包括醫療費1萬1,744元、工作損失1
    萬0,368元及非財產上損害之慰藉金20萬元）等情，爰依侵
    權行為之法則，求為命上訴人甲○○給付31萬5,255元、上
    訴人乙○○給付22萬2,112元，並均加付法定遲延利息之判
    決（上訴人所為超過上開金額之請求，業據原審判決駁回確
    定）。
    上訴人甲○○則以：伊並未持木棍毆打被上訴人之左胸，被
    上訴人所受左側氣血胸之傷勢，係因其自絲瓜棚旁水塔跳下
    時，撞及絲瓜棚木條而受傷，與伊無關；又被上訴人當時手
    持鐮刀及鐵鎚攻擊伊，伊為求自保，方與被上訴人扭抱在一
    起，企圖壓制被上訴人之攻擊，倘因此造成被上訴人受傷，
    係屬正當防衛，自不負賠償責任；又被上訴人於系爭事件發
    生後，仍從事粗重工作，顯見其傷勢並非嚴重，其請求慰藉
    金30萬元，亦屬過高云云；而上訴人乙○○亦以：伊並未出
    手毆打被上訴人之臉部或眼部；被上訴人於系爭事件發生後
    之96年9月6日，因辦理職業小型車駕駛執照審驗接受身體檢
    查，其左、右眼視力均為 1.0，足見其眼睛並未於系爭事件
    中受傷；又被上訴人遲至96年11月1日始進行左眼骨折傷補
    及人工骨植入手術，該眼傷顯非系爭事故所造成，是被上訴
    人請求伊賠償眼部受傷所受之損害，應屬無據云云，資為抗
    辯。
三、經查，被上訴人主張伊與上訴人為鄰居；上訴人甲○○於96
    年8月1日傍晚6時許，在其住處旁之水塔邊，持木棍攻擊伊
    之左胸，致伊受有左側肋骨斷裂、左側外傷性氣血胸之傷害
    ；嗣上訴人甲○○之子即上訴人乙○○聞訊前來，亦徒手揮
    拳朝伊臉部毆打並以腳踢，致伊受有左眼眼窩底閉鎖性骨折
    及眼球凹陷併0.5×0.3公分撕裂傷之事實，業據其提出受傷
    照片、署立基隆醫院驗傷診斷書、診斷證明書及侵入性治療
    同意書、病危通知書、長庚紀念醫院基隆分院（下稱長庚基
    隆分院）診斷證明書為證（見原審訴字卷24至30頁）。雖上
    訴人否認毆打被上訴人，並以前揭情詞置辯。惟查：
    (一)關於被上訴人所受左側肋骨斷裂、左側外傷性氣血胸之傷
      害部分：
      1.被上訴人之母賴彭月妹因聽聞爭吵聲，於前揭時間趕抵
        現場時，發現上訴人甲○○將被上訴人壓制在水池中，
        被上訴人身上並有一支長木棍等情，業據證人賴彭月妹
        在原審法院97年度易字第 317號刑事案件審理中證述：
        「當時我聽到甲○○的太太（指蔡淑惠）她一直叫甲○
        ○下來，我跑出來後，聽到人家說上面在爭吵，我就跟
        著蔡淑惠後面上去，我上去後看到蔡淑惠拿鐮刀，甲○
        ○拿榔頭，甲○○把我兒子丙○○壓在水池裡面，叫他
        放，他不放，後來我看到長木棍在我兒子的身上，我就
        把木棍拿走」屬實（見外放影印之原審法院97年度易字
        第317號刑事卷宗111頁）；而證人蔡淑惠亦在上開刑事
        案件審理中證述：「我上去是看到甲○○將丙○○押在
        水槽…」（見上開卷宗 102頁）。復經參諸被上訴人所
        受左側肋骨斷裂、左側外傷性氣血胸之傷勢，應係遭外
        力猛烈攻擊所產生，核與被上訴人主張遭上訴人甲○○
        持木棍毆打左胸等情相符。雖上訴人甲○○抗辯被上訴
        人係自絲瓜棚旁水塔跳下時，不慎撞及絲瓜棚木條，而
        致左胸受傷云云。惟果係如此，衡情僅應造成擦挫傷，
        當不致使被上訴人受有上開嚴重傷害，是上訴人甲○○
        所為上開抗辯，自不足取。況上訴人甲○○因此所涉及
        傷害罪責部分，亦經原審法院以97年度易字第 317號刑
        事判決判處有期徒刑3月，並經本院97年度上易字第282
        6號刑事判決駁回其上訴而確定（見原審訴字卷7至11、
        58至67頁）。是被上訴人主張上訴人甲○○持木棍毆打
        其左胸，致其受有左側肋骨斷裂、左側外傷性氣血胸之
        傷害，應屬可取。
      2.雖被上訴人於前揭時地，以鐮刀及鐵鎚攻擊上訴人甲○
        ○。惟上訴人甲○○逾越必要之防衛程度範圍，竟持木
        棍猛力攻擊被上訴人之左胸，造成被上訴人左側肋骨斷
        裂及左側外傷性氣血胸，自非屬正當之防衛行為，上訴
        人甲○○抗辯伊為正當防衛云云，應不足取。
    (二)關於被上訴人所受左眼眼窩底閉鎖性骨折及眼球凹陷併0.
      5×0.3公分撕裂傷之傷害部分：
      1.被上訴人與上訴人甲○○發生上開衝突後，上訴人甲○
        ○之子即上訴人乙○○聞訊前來，目睹其父受傷，乃憤
        而揮拳並以腳踢方式毆打被上訴人之臉部，因而傷及被
        上訴人之眼睛等情，業據證人即兩造之鄰居吳彩萍在上
        開刑事案件偵查中證述：「（96年8月1日）傍晚我聽到
        甲○○、丙○○在山上大聲吵，內容我沒有聽到，…後
        來我看到甲○○、丙○○、蔡淑惠、賴彭月妹從山上走
        下來，…我後來看到乙○○衝過去揮拳打丙○○的臉，
        腳也有踢過去…」屬實（見外放影印之臺灣基隆地方法
        院檢察署96年度偵字第4699號偵查卷宗46頁）；而證人
        即被上訴人之父賴春田亦在上開刑事案件審理中證述：
        「（丙○○）在菜園上如何受傷我不知道，下來馬路時
        ，甲○○的兒子乙○○用拳頭打丙○○的腦袋後面，再
        用腳踢，一直打，前面的部位有打到眼睛，我看到的就
        是這樣」明確（見外放影印之原審法院97年度易字第31
        7號刑事卷宗166頁）。是上訴人乙○○抗辯伊並未毆打
        被上訴人之臉部及眼睛云云，自不足取。
      2.被上訴人於系爭事故發生當日即96年8月1日至署立基隆
        醫院急診時，左眼眼瞼確有瘀傷；嗣於同年 9月11日再
        至署立基隆醫院眼科門診檢查，左眼凹陷 2mm，雙眼視
        力各為0.6；其後於同年10月19日再至長庚基隆分院眼
        科就診，經診斷為左眼眼窩底閉鎖性骨折併眼球凹陷，
        右眼視力為0.4，左眼視力為0.5，旋於同月31日入院，
        同年11月1日進行左眼骨折修補及人工骨置入手術治療
        等情，業經原審函請署立基隆醫院查復：「病患丙○○
        於96年8月1日自訴被打至本院急診就診，診斷有顏面受
        傷及眼瞼瘀傷（左眼）；於96年9月11日來眼科門診檢
        查，雙眼視力各0.6，但左眼有些許凹陷（約2mm，相較
        右眼），如根據急診病歷紀錄，可能與受傷有關。…」
        屬實，有該院98年3月26日基醫病字第0980002033號函
        可稽（見原審訴字卷110頁）；並經函請長庚基隆分院
        查復：「…二依病歷紀錄，賴君（指被上訴人）於96年
        10月19日至本院眼科門診就醫時，主訴2個月前遭人打
        傷致其左眼凹陷，經醫師診察後發現病患為左眼眼窩底
        閉鎖性骨折併眼球凹陷，當時裸視視力右眼為0.4、左
        眼為0.5，因無法自行復原，安排病患於10月31日入院
        ，11月1日進行左眼骨折修補及人工骨置入手術治療。
        三依貴院來函所述（病患96年9月11日至署立基隆醫院
          眼科門診，經該院醫師檢查發現其左右眼相差2mm，
          即左眼內陷2mm），若病患於此期間確實未接受任何
          治療者，與病患10月19日至本院眼科就醫發現其左眼
          眼窩底閉鎖性骨折無法自行復原之傷勢，有直接因果
          關係…」明確，亦有該院98年3月16日(98)長庚院基
          法字第043號函足按（見原審訴字卷109頁）。復經參
          諸被上訴人於受傷後在醫院所拍攝之受傷照片（見原
          審訴字卷24、30頁），其左眼嚴重瘀傷腫脹，足見上
          訴人乙○○毆打被上訴人左眼時，施力甚重，自有可
          能造成被上訴人左眼眼窩底骨折及眼球凹陷之結果，
          是被上訴人所受左眼眼窩底閉鎖性骨折併眼球凹陷之
          傷害，應係遭上訴人乙○○毆打所致。況上訴人高偲
          迪因此所涉及傷害罪責，業經原審法院以97年度易字
          第317號刑事判決判處有期徒刑3月，並經本院97年度
          上易字第2826號刑事判決駁回其上訴而確定（見原審
          訴字卷7至11、58至67頁）。是上訴人乙○○抗辯被
          上訴人左眼所受傷害，與伊無關云云，亦不足取。
      3.雖署立基隆醫院於98年11月24日基醫病字第0980009930
        號函稱：「病患（指被上訴人）於96年8月1日住院及急
        診期間未會診眼科，且在96年 9月11日眼科初診，經檢
        查僅發現左眼有輕度眼球內陷，視力及雙眼眼球活動屬
        正當範圍，應不須接受眼科手術。…」、「…依眼科主
        治醫師表示，輕度眼窩底裂傷，如無肌肉陷入影響眼球
        移動或有傷及視神經之慮，應不須手術，也有可能慢慢
        自行改善，且未傷及視神經，不會影響視力」（見本院
        卷69、70頁）。惟此乃依被上訴人至96年9月11日為止
        之眼傷情況所得結論，既與前揭事證不符，尚難據為有
        利於上訴人乙○○之認定。又被上訴人為辦理職業小型
        車駕駛執照審驗，於96年9月6日接受視力檢查之結果，
        其左、右眼視力雖均為1.0（見外放影印之原審法院97
        年度易字第317號刑事卷宗137頁）。惟此項視力檢查大
        多僅以辨認字母缺口之方式為之，非無僥倖成份存在，
        該檢查結果既與被上訴人於數日後之96年9月11日至署
        立基隆醫院眼科檢查雙眼視力各為0.6之結果不同，自
        亦不足據為有利於上訴人乙○○之認定。
四、按因故意或過失，不法侵害他人之權利者，負損害賠償責任
    ；又不法侵害他人之身體或健康者，對於被害人因此喪失或
    減少勞動能力或增加生活上之需要時，應負損害賠償責任；
    又不法侵害他人之身體、健康、名譽、自由、信用、隱私、
    貞操，或不法侵害其他人格法益而情節重大者，被害人雖非
    財產上之損害，亦得請求賠償相當之金額，民法第184條第1
    項前段、第193條第1項、第195條第1項前段分別定有明文。
    經查：
    (一)被上訴人請求上訴人甲○○賠償部分：
      1.關於醫療費部分：
        被上訴人主張伊因左側肋骨斷裂、左側外傷性氣血胸之
        傷害，支出醫療費2,247元之事實，業據其提出醫療費
        用收據為證（見原審訴字卷38至41頁），且為上訴人甲
        ○○所不爭執（見本院卷100頁背面）。上開傷害既係
        遭上訴人甲○○毆打所致，被上訴人請求上訴人甲○○
        如數賠償此部分醫療費，自屬有據。
      2.關於看護費部分：
        被上訴人主張伊為治療上開左側肋骨斷裂、左側外傷性
        氣血胸之傷害，於住院期間內之96年8月4日起至同年月
        8日止，僱請看護，因而支出看護費8,400元之事實，業
        據其提出署立基隆醫院診斷證明書及基隆市病患服務人
        員協會看護費收據為證（見原審訴字卷26、23頁），且
        為上訴人甲○○所不爭執（見本院卷100頁背面）。是
        被上訴人請求上訴人甲○○如數賠償，亦屬有據。
      3.關於工作損失部分：
        被上訴人主張伊為治療上開左側肋骨斷裂、左側外傷性
        氣血胸之傷害，自96年8月1日起至同年月8日止，住院8
        日，其間無法工作，受有工作損失4,608元（其計算式
        為：法定最低工資17,280元÷30日=576元，576元/日×
        8日= 4,608元）之事實，業據其提出署立基隆醫院診斷
        證明書為證（見原審訴字卷26頁），且為上訴人甲○○
        所不爭執（見本院卷100頁背面）。是被上訴人請求上
        訴人甲○○如數賠償，亦屬有據。
      4.關於慰藉金部分：
        被上訴人因遭上訴人甲○○持木棍毆打，受有左側肋骨
        斷裂、左側外傷性氣血胸之傷害，經送署立基隆醫院急
        救，認已危及生命，故以胸管置入，送至加護中心治療
        ，並於同 (1)日晚間10時13分發出病危通知單，有該院
        98年11月24日基醫病字第0980009930號函及該院病危通
        知單足按（見本院卷69頁及原審附民卷第5頁），足見
        被上訴人當時傷勢嚴重，在肉體上及精神上自必感受莫
        大痛苦，不言可喻。雖上訴人甲○○提出於97年7月21
        日、同年月27日所拍攝被上訴人之照片（見本院卷42頁
        ），惟其拍攝時間距離系爭傷害事件發生已近1年，其
        間被上訴人因接受治療，傷情自已逐漸改善痊癒，自不
        得憑此遽認被上訴人未受嚴重傷害。爰斟酌被上訴人為
        高中畢業，以駕駛計程車為業，名下有房屋、土地及汽
        車等財產（見本院卷41頁背面、64、65頁）；而上訴人
        甲○○為初中畢業，從事水電工作，每月收入約2至3萬
        元，名下有房屋、土地及投資等財產（見本院卷41、58
        、59頁），及被上訴人胸部所受傷害程度等一切情狀後
        ，認被上訴人請求上訴人甲○○賠償慰藉金30萬元，尚
        屬相當，亦屬有據。
      5.以上合計上訴人甲○○應給付被上訴人31萬5,255元（
        其計算式為：2,247元+8,400元+4,608元+300,000元=31
        5,255元）。
    (二)被上訴人請求上訴人乙○○賠償部分：
      1.關於醫療費部分：
        被上訴人主張伊因左眼眼窩底閉鎖性骨折併眼球凹陷之
        傷害，支出醫療費1萬1,744元之事實，業據其提出醫療
        費用收據為證（見原審訴字卷42至47頁），且為上訴人
        乙○○所不爭執（見本院卷100頁背面）。上開傷害既
        係遭上訴人乙○○毆打所致，被上訴人請求上訴人乙○
        ○如數賠償此部分醫療費，自屬有據。
      2.關於工作損失部分：
        被上訴人主張伊因受有上開眼傷，自96年10月19日前往
        長庚基隆分院接受眼科治療時起，至手術完畢於96年11
        月5日出院為止，共計18日無法工作，受有工作損失1萬
        0,368元（其計算式為：法定最低工資17,280元÷30日=
        576元，576元/日×18日=10,368元）之事實，業據其提
        出長庚基隆分院診斷證明書為證（見原審附民卷第 4頁
        ），且為上訴人乙○○所不爭執（見本院卷100頁背面
        ）。是被上訴人請求上訴人乙○○如數賠償，亦屬有據
        。
      3.關於慰藉金部分：
        被上訴人因遭上訴人乙○○毆打，受有左眼眼窩底閉鎖
        性骨折併眼球凹陷之傷害，並因而接受左眼骨折修補及
        人工骨置入手術之治療，在肉體上及精神上自必感受痛
        苦，不言可喻。爰斟酌被上訴人前述身分、地位及經濟
        狀況，及上訴人乙○○為高職畢業，從事水電工作，每
        月收入約2至3萬元，名下並無資產（見本院卷41、61頁
        ），及被上訴人眼睛所受傷害程度等一切情狀後，認被
        上訴人請求上訴人乙○○賠償慰藉金20萬元，尚屬相當
        ，亦屬有據。
      4.以上合計上訴人乙○○應給付被上訴人 22萬2,112元（
        其計算式為：11,744元+10,368元+200,000元= 222,112
        元）。
五、綜上所述，被上訴人本於侵權行為之法則，請求上訴人甲○
    ○、乙○○依序給付31萬5,255元、22萬2,112元，及均自起
    訴狀繕本送達之翌日即97年7月3日（見原審附民卷6、7頁）
    起，至清償日止，按年息5%計算之利息部分，均屬應予准許
    。從而原審就上開部分所為上訴人敗訴之判決，並無不合，
    上訴論旨仍執前詞指摘原判決此部分不當，求予廢棄改判，
    為無理由。
六、至兩造其餘之攻擊或防禦方法及未經援用之證據，經斟酌後
    ，認為均不足以影響本判決之結果，自無逐一詳予論駁之必
    要，併此敘明。
七、據上論結，本件上訴為無理由，依民事訴訟法第449條第1項
    、第78條、第85條第1項前段，判決如主文。
中    華    民    國    99    年    3     月    2     日
                    民事第六庭
                        審判長法  官  林鄉誠
                              法  官  張  蘭
                              法  官  梁玉芬
正本係照原本作成。
不得上訴。
中    華    民    國    99    年    3     月    3     日
                              書記官  常淑慧

司法院資訊處製作；財團法人民間司法改革基金會備份。
